臺灣臺中地方法院民事判決　94年度訴字第811號
原　　　告　丙○○
被　　　告　甲○○
上開當事人間租佃爭議事件，本院於民國94年10月14日言詞辯論
終結，判決如下：
    主    文
被告應將坐落台中縣大里市○里段七四七地號、面積０點一三一
六公頃土地上如附圖Ａ、Ｂ所示建物拆除，並除去該土地上地上
物，將土地交還原告。
訴訟費用由被告負擔。
    事實及理由
壹、原告起訴主張：
一、坐落台中縣大里市○里段747地號、地目田、面積0.1316公
    頃、所有權全部之土地（下稱系爭土地），為原告所有，兩
    造曾於民國81年1月7日就系爭土地訂立租賃契約，約定租期
    自81年1月8日至86年1月7日止，供被告種植花木使用，被告
    承租後，未經原告之同意，即在其上興建如附圖A、B部分所
    示之建物。俟延長租期屆至後，原告多次催告被告返還土地
    未果，旋訴請被告拆屋還地，卻因此屬耕地租賃未先行調處
    ，經以起訴不合法為由獲敗訴判決確定。因此，原告即於88
    年間先後向大里市公所、台中縣政府耕地租佃委員會申請調
    解、調處，結果均不成立，嗣經訴請本院89年度訴字第2200
    號、台灣高等法院台中分院（下稱台中高分院）90年度上字
    第231號、最高法院92年度台上字第202號、台中高分院92年
    度上更(一)字第15號、最高法院93年度台上字第2255號審理結
    果，卻因不服行政機關就耕地三七五減租條例第19條所為耕
    地准否收回自耕之核定與調處，應循行政救濟等由，再為原
    告敗訴之判決。
二、前述土地、建物，現仍為被告占有使用中，被告僅在系爭土
    地上放置盆栽、器具，並未直接使用地力生產，核與耕地使
    用之意義有異，原告乃認兩造間之租約，非屬耕地租賃，然
    所認卻不為法院所信，迭為相反之認定，並為其敗訴之判決
    ，原告已無以適從。惟苟如歷審判決所稱，兩造間係屬耕地
    租賃關係，則被告在系爭土地上施建前述建物以為倉庫、居
    住使用，並砌水泥地面，又僅在系爭土地上放置盆栽、器具
    ，而不自任耕作，顯違反耕地三七五減租條例第16條第1項
    規定，則兩造間之耕地租賃已屬無效，原告自得依同條例第
    16條第2項之規定，收回土地自行耕種。為此，原告於93年
    12月8日，向大里市公所、台中縣政府耕地租佃委員會申請
    為調解、調處均不成立，爰訴請被告拆屋還地。並聲明：如
    主文第1項所示。
貳、被告則以：
一、本件原告主張「被告違法在系爭土地上建築房屋做為倉庫及
    居住，並砌水泥地面，不自任耕作」等，與原告在本院89年
    度訴字第2200號、台中高分院90年度上字第231號、最高法
    院92年度台上字第202號、台中高分院92年度上更(一)字第15
    號、最高法院93年度台上字第2255號案件中所主張之「被告
    在租賃期中，將部分耕地變更用途，充作供廟宇（按係供農
    作用途之倉庫），已違背耕地使用目的」等係相同之請求，
    而上開案件經審理結果，既已為原告敗訴之確定判決，則本
    於一事不再理之原則，原告自不得再行起訴。
二、被告租得系爭土地後，因種植花木須有適當處所，放置肥料
    等物，嗣徵得原告同意，於81年1月中旬，在系爭土地上，
    搭建如附圖Ａ、Ｂ所示之建物，工程中原告尚且到場觀看，
    並提醒被告：「搭蓋平房就好，不要太高」等語。另原告住
    所鄰近系爭土地，上開建物施建工期約15日之久，其過程為
    原告所得目睹，而其始終未曾異議；況施建完工後，原告每
    半年亦均到此收取租金，可見原告確曾同意被告施建前述建
    物，是原告以被告未經允准，即施建前開建物，不自任耕作
    等由，主張原訂租約無效，其權利之行使顯背於誠信原則等
    語資為抗辯。並聲明：原告之訴駁回。
參、本件經兩造協議並整理爭點、兩造不爭執及爭執事項如次：
一、兩造不爭執之事項：
 1、坐落台中縣大里市○里段747地號、地目田、面積0.1316公
    頃、所有權全部之土地，為原告所有。兩造就上開土地訂有
    租約，租期自81年1月8日起至86年1月7日止，供被告種植花
    木所用。系爭土地目前之編定使用種類為特定農業區農牧用
    地，並屬耕地三七五減租條例所定之耕地。
 2、台中高分院86年度重上字第79號判決理由中所載：(一)系爭土
    地左側為稻田，但系爭土地則為空地，其中如附圖A部分面
    積0.0193公頃為上訴人（即被告，下同）搭建之鐵架烤漆板
    倉庫，放置花藝材料，B部分面積0.0114公頃為上訴人搭建
    之鐵架烤漆板住房，均非供耕作之用，(二)其他土地臨德芳路
    部分放置馬拉巴栗、九重葛之盆栽，北邊一部分以培養皿種
    小麥草，均非直接種於土地上，利用地力而為生產，只有北
    邊一部分在地上種欖仁樹，但種植時間共有一個月，經本院
    勘明，有勘驗筆錄及測量成果圖可稽（見本院卷第37、38頁
    ），(三)上訴人於大里市國光花市從事園藝資材經營，提出證
    明書、花市經營合約書、照片為證等語。均係事實。
 3、證人賴武雄於台中高分院87年度重上更(一)字第16號中到庭證
    稱：當時係兩造一起至伊所開設之事務所訂立契約書，伊當
    時係依兩造之意思而寫成該租賃契約書等語。（該院87年11
    月4日準備程序筆錄）。亦係真實。
 4、被告租得系爭土地後，即在其上興建如附圖A、B所示之建物
    。該土地、建物等現仍由被告占有使用中。該租期屆至後，
    原告已多次催請被告拆屋還地未果。原告前以租約屆滿等由
    ，訴請被告拆屋還地，嗣經本院89年度訴字第2200號、台中
    高分院90年度上字第231號、最高法院92年度台上字第202號
    、台中高分院92年度上更(一)字第15 號、最高法院93年度台
    上字第2255號審理結果，以不服行政機關就耕地三七五減租
    條例第19條所為耕地准否收回自耕之核定與調處，應循行政
    救濟等由，為原告敗訴之確定判決。
 5、兩造對於本院86年度重訴字第69號、台中高分院86年度重上
    字第79號、最高法院87年度台上字第1688號、台中高分院87
    年度重上更(一)字第16號、最高法院88年度台上字第2387號；
    及本院89年度訴字第2200號、台中高分院90年度上字第231
    號、最高法院92年度台上字第202號、台中高分院92年度上
    更(一)字第15號、最高法院93年度台上字第2255號等判決書之
    真正不爭執。另對上開判決書中認定兩造均不爭執之事項及
    勘驗筆錄、附圖之真正，亦均不爭執。
 6、原告於93年12月8日向大里市公所、台中縣政府耕地租佃委
    員會申請就本件租佃爭議調解、調處，結果均不成立等情，
    亦屬真實。
二、兩造爭執之事項：
 1、系爭土地之租約，究為一般租賃，抑或為耕地三七五減租條
    例所稱之耕地租賃，亦即有無該條例之適用？
 2、原告依耕地三七五減租條例第16條第1、2項請求收回自行耕
    種是否有理由？
肆、本院之判斷：
一、按為訴訟標的之法律關係，於確定之終局判決中經裁判者，
    當事人就該法律關係不得更起起訴，亦不得於新訴中用作攻
    擊或防禦方法，而為與確定判決意旨相反主張之效力，即稱
    判決之實質上確定力，或稱既判力（民事訴訟法第400條第1
    項）。又所謂經裁判之訴訟標的，其裁判專指實體上之裁判
    而言。至程序上之裁判，法院既未就為訴訟標的之法律關係
    加以裁判，自不受既判力之限制（最高法院27年上字第1688
    號判例、28年上字第2193號判例參照）。另既判力之作用，
    旨在限制當事人於判決確定後，就同一訴訟標的更行起訴；
    如經確定裁判之訴訟標的與新訴之訴訟標的不相同者，雖請
    求之標的物相同，亦無禁止起訴規定之適用。查原告前主張
    租約到期，而依民法第455條及第767條中段等規定，請求被
    告拆屋還地之訴訟，固經本院以89年度訴字第2200號、台中
    高分院以90年度上字第231號、最高法院以92年度台上字第
    202號、台中高分院以92年度上更(一)字第15號，及最高法院
    以93年度台上字第2255號民事判決駁回原告之訴確定在案，
    為兩造所不爭，並經本院調閱該等案卷查閱無誤。然上開確
    定終局之判決，即最高法院93年台上字第2255號判決，僅以
    原告之訴非屬普通法院之審判權限為由，即以原告起訴不合
    法而逕從程序上予以駁回，有該判決影本1份附卷可稽，則
    此案中原告所主張之訴訟標的之存否，既未經實體之認定，
    依前述說明，自無既判力之存在，原告本得再行起訴主張。
    況原告於上開案件中所主張之訴訟標的，係民法第455條及
    第767條中段者，而於本件訴訟所主張者，則係耕地三七五
    減租條例第16條第2項，二者並非同一，更無既判力所及之
    問題。是原告提起本件訴訟，尚無更為起訴之情形，亦即無
    民事訴訟法第249條第1項第7款之情形，被告辯稱：原告之
    訴不合法云云。要屬誤會，先此指明。
二、關於本件係屬一般租賃或係耕地三七五減租條例所定之耕地
    租賃？
  1、按租用土地栽種花卉樹苗等園藝作物，屬於耕地租賃，最
     高法院82年第8次民事庭會議，曾作成決議在案。又種植稻
     、麥、茶、桑等供食衣原料之植物，固為農作物，即為改
     善居住、育樂環境而種植花卉樹種等園藝作物，以供出售
     者，既與造林有間，其所栽種之植物，係屬農業經營之一
     種，仍不失為農作物。最高法院82年台上字第1096號判例
     參照。
  2、查本件系爭土地之地目為田，前於兩造租約有效期間內，
     因實施都市計畫編定為非農業區，現則編定使用種類為特
     定農業區農牧用地，為兩造所不爭執，已如前述。故本件
     系爭土地，應屬農地。又依兩造於81年1月7日就系爭土地
     所訂立之土地租賃契約第4條第1項載明：「本土地係供種
     花木」，明確約定承租系爭土地種植花木，故系爭土地，
     除前因實施都市計畫一度編定為非農業區使用外，揆諸上
     開最高法院決議及判例意旨，被告向原告承租系爭土地，
     應屬耕地租賃，有耕地三七五減租條例之適用，應無疑義
     。
  3、雖證人賴武雄曾於台中高分院87年度重上更(一)字第16號審
     理時，到庭證稱兩造所訂立之契約真意為一般租賃。但查
     證人賴武雄亦同時結稱，當時係兩造一起至證人所開設之
     事務所訂立契約書，伊當時係依兩造之意思而寫成該租賃
     契約書等語，為兩造所不爭。而依該租約第4條第1項載明
     ：「本土地係供種花木，不得變相或非法使用。」，且系
     爭土地之地目為田，且已編定為特定農業區農牧用地。故
     該租賃契約，係屬耕地租賃之性質，而非一般租賃，本院
     自不得反捨契約文字而更為曲解，最高法院17年上字第111
     8號判例參照。從而證人賴武雄所稱上開租約之真意為一般
     租賃，尚不足採。至被告承租系爭土地後，是否僅供放置
     盆栽及相關用品，或未種植花卉樹木等情，乃屬被告如何
     使用土地耕作有無違約之問題，非可認兩造間之關係非屬
     耕地租賃。
  4、據上所述，本件兩造間所訂立之租約性質既屬耕地租賃，
     自有耕地三七五減租條例之適用。
三、關於原告依耕地三七五減租條例第16條第1、2項請求收回自
    行耕種是否有理由？
  1、按承租人應自任耕作，並不得將耕地全部或一部轉租他人
     。承租人違反前項規定時，原訂租約無效，得由出租人收
     回自行耕種或另行出租。耕地三七五減租條例第16條第1項
     、第2項定有明文。所謂承租人應自任耕作，係指承租人應
     以承租之土地供自己從事耕作之用而言；如承租人以承租
     之土地建築房屋居住或供其他非耕作之用者，均不在自任
     耕作之列，並兼指轉租及將耕地借與他人使用在內，應構
     成同條第2項所定原訂租約無效之原因（最高法院56年台上
     字第1520號、63年台上字第599號、70年台上字第4637號判
     例意旨參照）。
  2、又查被告租得系爭土地後，除在其上興建如附圖A部分、面
     積0.0193公頃之鐵架烤漆板倉庫、B部分所示面積0.0114公
     頃之鐵架烤漆板住房等建物外，其餘多數用以放置盆栽，
     僅土地北側種值少許之欖仁樹，前經台中高分院86年度重
     上字第79號民事案件審理之法官到場履勘並製有勘驗筆錄
     可按，更為兩造所不爭。另上開A部分之建物，現供被告放
     置花藝材料、肥料使用；B部分之建物則供被告全家居住使
     用，其前側為客房兼神明廳、後側為廚房及三間臥室；其
     他土地臨德芳路部分，放置馬拉巴栗、九重葛等，因地上
     鋪有水泥，均非直接種植於地上；僅土地北側種有少許欖
     仁樹等情，亦經本院於94年6月3日現場履勘屬實，有勘驗
     筆錄、照片等可稽。抑且，被告現在大里市農會國光花市
     經營園藝資材買賣，為被告於本院審理中所自認，復有證
     明書、花市經營合約書影本、及照片等附前案可稽。可見
     被告使用該耕地之主要目的，係在供放置盆栽、及全家居
     家使用，依前1、所述，被告所為已然在「不自任耕作」之
     列，應構成上開條例第16條第2項所定原訂租約無效之原因
     ，是原告請求予以收回，即屬有據。
  3、被告雖主張搭建上開建物係經原告同意云云，並舉其弟乙
     ○○為證，惟此業經原告堅決予以否認。而查證人乙○○
     係被告之弟，所述不免偏頗被告，自不可信，被告此部分
     所辯，即難採信。況退而言之，縱認被告此部分所述為真
     ，依其所言，原告尚且提醒被告僅能搭建平房、不得過高
     等語，並參以系爭土地廣達0.1316公頃，兩造更約明：「
     本土地係供種花木，不得變相或非法使用。」（租約第4條
     第1項）。足見原告之意亦僅許被告搭建農舍，亦即以耕作
     為目的所建之簡陋房屋，如供堆置農具或肥料或臨時休息
     之用者甚明。而被告在系爭土地上，搭建如前述之建物後
     ，係供己居家及倉庫使用，並非用於農舍之用，且合計面
     積達0.0307公頃，幾近系爭土地之4分之1，均有如前述，
     除悖於原告之本意外，更徵其非以為耕作搭建前揭建物之
     意圖。是被告辯稱原告未依誠信原則行使權利云云，要不
     可信。
四、綜上所述，被告既在系爭租地上建築房屋居家使用，及供其
    堆置盆栽等物品，而不自任耕作，原訂租約已歸無效，原告
    自得予以收回自耕或轉租他人。從而，原告依據耕地三七五
    減租條例第16條第1項、第2項規定，請求被告應將系爭土地
    上如附圖Ａ、Ｂ所示之建物拆除，並除去該土地上地上物，
    將土地交還原告，為有理由，應予准許。
伍、訴訟費用負擔之依據：民事訴訟法第78條。
中　　華　　民　　國　　94　　年　　10　　月　　28　　日
                  民事第三庭    審判長法  官  張瑞蘭
                                      法  官  林靜芬
                                      法  官  林世民
正本係照原本作成。
如對本判決上訴，須於判決送達後20日內向本院提出上訴狀。
中　　華　　民　　國　　94　　年　　10　　月　　28　　日
                                      書記官
